臺灣高等法院刑事判決
111年度上訴字第2542號
上  訴  人  臺灣臺北地方檢察署檢察官
上  訴  人  
即  被  告  詹坤鑑


指定辯護人  吳俊賢律師(義務辯護人)  
上列上訴人因重傷害等案件，不服臺灣臺北地方法院110年度訴
字第1043號，中華民國111年5月6日第一審判決（起訴案號：臺
灣臺北地方檢察署110年度偵字第28388號），提起上訴，本院判
決如下：
    主  文
原判決關於罪刑部分撤銷。
詹坤鑑犯傷害罪，處有期徒刑陸月，如易科罰金，以新臺幣壹仟
元折算壹日；又犯毀損他人物品罪，處有期徒刑貳月，如易科罰
金，以新臺幣壹仟元折算壹日；又犯強制罪，處有期徒刑陸月，
如易科罰金，以新臺幣壹仟元折算壹日；應執行有期徒刑壹年，
如易科罰金，以新臺幣壹仟元折算壹日。
其他（沒收部分）上訴駁回。
    事  實
一、詹坤鑑係臺北市中山區新庒里（下稱：新庒里）之巡守隊隊
    長、鄧麗珠則為該里里長。詹坤鑑因自認鄧麗珠及其堂弟鄧
    硯丞先後向其前妻洪麗娟借款新臺幣（下同）200萬元、100
    萬元，遲遲未能清償，於民國110年9月10日下午2時31分許
    ，前往臺北市中山區農安街125巷43號新庒里里辦公室，先
    與鄧麗珠聊天，因鄧麗珠表示上開債務與其無關，詹坤鑑頓
    心生不滿，情緒失控，竟基於傷害之犯意，趁隙持放置於該
    處而作為巡守時使用之木棍（未據扣案，下稱A木棍），趁
    鄧麗珠不備，持A木棍，站立於鄧麗珠左後方，雙手握住並
    高舉A木棍，朝坐於椅子上之鄧麗珠之頭頂揮擊1下，擊中鄧
    麗珠頭頂右側，詹坤鑑旋再次雙手握住並高舉同一木棍朝鄧
    麗珠之頭部揮擊1下，惟此時因鄧麗珠遭上開毆擊深感疼痛
    而以雙手抱住頭部，因而擊中鄧麗珠左上臂，致鄧麗珠因此
    受有6×1×0.5公分之頭皮撕裂傷及左上臂挫傷等傷害，在場
    之劉廣森見狀旋上前攔阻詹坤鑑。詹坤鑑復見前述辦公桌上
    放有鄧麗珠所有之OPPO廠牌行動電話（案發前1年內以1萬元
    價格購入），竟另基於毀損之犯意，拿起該支行動電話，舉
    起重摔2次，致令該行動電話無法撥通電話而不堪使用，足
    以生損害於鄧麗珠。其後，詹坤鑑與鄧麗珠仍未能就債務問
    題達成共識，詹坤鑑另基於對鄧麗珠強暴、脅迫行無義務之
    事，另持放在前述里辦公室內之另一木棍（下稱B木棍），
    持B木棍作勢毆打，並對鄧麗珠恫稱「要你死」、「要殺了
    妳跟妳女兒」等語，鄧麗珠因而心生畏懼，遂依詹坤鑑指示
    先調借支票未果，後在詹坤鑑提供之空白本票上，當場簽立
    如附表所示面額200萬元之本票1張而行無義務之事，並將附
    表所示本票交予詹坤鑑收執，詹坤鑑始罷手。
二、案經鄧麗珠訴由臺北市政府警察局中山分局報告臺灣臺北地
    方檢察署檢察官偵查起訴。
    理  由
壹、程序部分
一、本案證人鄧麗珠、劉廣森及陳福成於警詢時所為之陳述，屬
    被告詹坤鑑以外之人於審判外之陳述，而本案辯護人爭執該
    警詢陳述之證據能力（本院卷第162頁），復查無傳聞例外
    之規定可資適用，依刑事訴訟法第159 條第1 項規定，該陳
    述應無證據能力。
二、查除前揭證據資料外，當事人就本判決其餘所引被告以外之
    人於審判外之陳述，於本院審判程序檢察官表示同意作為證
    據，被告及其辯護人均未於言詞辯論終結前聲明異議（本院
    卷第161-164頁），而該等證據與本案之待證事實，具有關
    連性，核無證明力明顯過低之事由，本院審酌上開證據作成
    時之情況，認為適當，依刑事訴訟法第159 條之5所定傳聞
    例外之規定，認有證據能力。
三、其餘資以認定被告犯罪事實之非供述證據，查無違反法定程
    序取得之情形，依刑事訴訟法第158條之4規定反面解釋，亦
    具證據能力，併予敘明。　　　
貳、實體部分
一、訊據被告固不否認於上揭時地拿木棍往告訴人鄧麗珠的方向
    打，並打到告訴人的頭，且有摔告訴人的手機，而打了告訴
    人後，告訴人才簽本票等情，惟矢口否認有毀損、強制等犯
    行，辯稱：我沒有對告訴人說「要你死」、「要殺了妳跟妳
    女兒」；告訴人於行動電話遭摔擲後仍當場多次滑動行動電
    話螢幕，所以行動電話應該還能用；我跟告訴人說你開口跟
    我前妻借200萬元，那你就開200萬元的票給我，我包包剛好
    有本票就拿給他簽，告訴人就開給我了云云。經查：
　㈠被告係「自認」告訴人、鄧硯丞有向前妻洪麗娟借款：
    證人即告訴人於原審具結後證稱：「被告太太洪麗娟投資我
    堂弟鄧硯丞，洪麗娟也會來里辦公室值班，鄧硯丞從事保險
    業，也有來里辦公室，他們在我面前談到投資，洪麗娟要我
    擔保，我說我不可能擔保，至於洪麗娟何時拿錢給鄧硯丞投
    資，我完全不知道，因為我當時就已經說過我不可能擔保，
    因為我本身也有錢在鄧硯丞那邊，我錢拿給鄧硯丞，我給他
    100萬元，一個月可以拿到5000元的利息，因為他拉到保險
    可以退佣1%，我總共投資1500萬元。被告說洪麗娟的錢是我
    跟我堂弟一起騙洪麗娟的，要我還，他把這筆錢算到我頭上
     。」等語（原審訴字卷第212頁）。依證人即告訴人所述，
    其否認關於被告前妻款項與其有關，但並不否認被告有與其
    談及債務問題之事，則被告係「自認」其前妻有借款予告訴
    人及鄧硯丞之情事，堪予認定。　
　㈡傷害部分
　⒈被告於上開時間，前往上開里辦公室，並持木棍，敲告訴人
    頭部，致告訴人受有6×1×0.5公分之頭皮撕裂傷及左上臂挫
    傷等傷害，業據被告坦承不諱（偵查卷第9至13、137、138
    頁；原審卷第84至85、221頁、本院卷第158、202-203頁）
    ，復據證人即告訴人、證人劉廣森及陳福成證述在卷（偵查
    卷第145、146、125、126頁；原審卷第207至216頁），且有
    本案里辦公室內存放、巡守時使用之木棍暨告訴人受傷之相
    片、診斷證明書、原審勘驗筆錄及案發現場監視錄影畫面翻
    拍相片可資佐證（偵查卷第77至89、71、115頁；原審卷第1
    50至168、171至189頁），足認被告係因心生不滿前開自白
    有傷害告訴人等情核與事實相符，此部分事實，首堪認定。
　⒉被告於本院審理中陳稱：「我當天跟告訴人鄧麗珠說，你兩
    個朋友欠的錢什麼時候還，告訴人鄧麗珠跟我說『去告阿』，
    因為告訴人鄧麗珠沒有背書，才如此說，我好好跟他講，他
    不處理，我氣起來，才拿旁邊東西打下去。」等語（本院卷
    第202頁），足認被告係因心生不滿，始持木棍傷害告訴人
    。
　㈢毀損部分：
　⒈被告不否認有摔告訴人前述手機，且業經原審勘驗無誤，有
    原審勘驗筆錄與監視器畫面擷圖附圖十三、十七、十八在卷
    可佐（原審卷第154、155、160、183、187、188頁），足認
    被告確實有摔告訴人之手機。　
　⒉證人即告訴人於原審審理時具結後證稱：「（當天下午2點半
    被告在新庄里辦公室裡面對妳做什麼行為？）……被告拿我的
    手機往地上很大力地摔，摔了幾次我不大清楚，摔了2次以
    上，手機是0PP0的，用不到1年，用1萬多元買。」、「（妳
    的手機因為被告丟擲到地上後是否有受損？）有。外觀沒有
    壞掉，我當時要打電話，但不能撥打電話，也不能連網路，
    我當場有滑一下手機，有畫面，我當晚就去換手機。」、「
    （妳於當天下午於新庄里辦公室，手機被被告丟在地上後，
    妳當場有使用手機的哪些功能？）我只有滑螢幕桌面，我應
    該是要滑滑看能否使用line，但當天晚上發現line都不能使
    用。」、「（妳發現手機沒有辦法對外撥打電話之後，妳有
    改用其他的手機或電話打電話嗎？）有。」等語明確（見原
    審卷第209頁）；又被告丟擲告訴人行動電話2次，且告訴人
    當日有以手滑動行動電話螢幕數次，但未以之通話，而係使
    用里辦公室內之有線電話進行通話等情，此經原審勘驗現場
    監視錄影畫面明確，並製有勘驗筆錄與監視器畫面擷圖附圖
    十三、十七供參（原審卷第161、163、164、165至167、183
    、187、188頁），益徵告訴人前開證述屬實；再參以被告案
    發時係將告訴人上開行動電話重摔於地面2次，衡情應已對
    於現代設計較為精密而不耐摔擲之智慧型行動電話之正常功
    能造成一定影響。稽之前述各節，堪信告訴人所有之上開行
    動電話確因遭被告摔擲而喪失其功能之一部（即通話功能）
    。
　⒊至於告訴人固有於行動電話遭摔擲後多次滑動其螢幕之情，
    然依告訴人前述情節，其上開行動電話遭摔擲後仍得顯示螢
    幕畫面，並未喪失全部功能，則其逐步檢視行動電話各部功
    能，要與常情無違，自難因此即為有利被告之認定。且告訴
    人於當日即另行購入手機，亦有告訴人提出之銷貨單照片可
    佐（原審卷第63頁），足徵告訴人之手機確實因被告用力摔
    地2次，而無法正常運作，被告空言否認，顯不足採信。　
　㈣強制部分：
　⒈被告有出言恫嚇告訴人
　⑴證人即告訴人於偵查中證稱：「（有何補充？）他恐嚇脅迫
    我，說要殺我女兒和我，還說他不怕關，說他和他老婆離婚
    了，他還叫我開支票」等語（偵卷第145-146頁），復於原
    審審理中證稱：「（當天下午在新庄里辦公室，被告有無對
    妳說什麼恐嚇的言語?）他說要殺死我跟我女兒，我女兒當
    時是高一學生。」、「（被告是在打妳之前講，還是打妳之
    後講？）應該是打完之後，也是在摔完2次手機之後說的。
    」、「（當天下午在新庄里辦公室，被告有無請妳簽任何資
    料給他嗎?）被告要我簽200萬元支票給他，但我說我沒有支
    票，被告要我打電話借支票，我借不到支票，後來被告自己
    拿出本票叫我簽200萬元，我有簽200萬元的本票給被告，我
    忘記我有沒有簽日期，我有簽名字、金額。」、「（是否是
    自願簽本票給被告？）不是。那時陳福成剛好進來，他年紀
    很大了，我怕拉扯之間傷害到無辜，而且被告說要殺死我跟
    我女兒，所以我害怕才簽了本票給被告。」等語（原審卷第
    208-209頁）。
　⑵證人劉廣森於偵查中證稱：「（被告除了在現場有拿木棍打
    告訴人的頭外，是否有說『要你死』、『要殺了你跟你女兒』等
    語？）有。」、「欠錢的人又不是告訴人本人，為何被告那
    麼生氣？）不知道。」等語（偵卷第126頁）。
　⑶互核證人所述，大致相符，亦無何矛盾或瑕疵，應堪採信。
    至告訴人鄧麗珠於原審雖曾證述「（被告何時恐嚇妳？）被
    告打我的頭部之後。（後改稱）我不確定是被告打我之前還
    是打我之後恐嚇我。」等語（原審卷第211頁），惟告訴人
    既曾明確證稱被告歐打其頭部之後，並佐以當日被告於監視
    器畫面時間14：31：20秒、22秒（播放時間00：03：50、52
    ）許即持A木棍朝告訴人揮擊（原審卷第172-176頁），而依
    原審勘驗筆錄，告訴人打電話借票時間為（播放時間00：52
    ：54、00：58：58），及其後被告拿出本票之時間（播放時
    間00：59：00），已距被告持棍毆打達40分鐘以上，參以告
    訴人上開證述係被告以言詞恫嚇後，始會在附表所示本票上
    簽名，足認告訴人係被打之後，始遭被告以前述言詞恫嚇。
    且被告當日在前述里辦公室內之過程，業經原審勘驗明確，
    於被告傷害告訴人後，其所持A木棍遭取走後，被告另基於
    強制之犯意，另取放在該處之B木棍，作勢欲毆打告訴人，
    其後被告自隨身包包拿出預先準備之空白本票，告訴人始簽
    發如附表所示之本票，有原審勘驗筆錄與監視器畫面擷圖附
    圖八、十三、十五、十六、十七、十八在卷可佐（原審卷第
    150-168、178、183、185、186、187、188頁）堪認被告因
    自認告訴人有向其前妻洪麗娟借款，改以B木棍不斷作勢攻
    擊告訴人，則其於行為同時出言恫嚇告訴人，亦非難以想像
    。是以，自堪認被告確以「要你死」、「要殺了妳跟妳女兒
    」等語恫嚇告訴人無誤。被告空言否認有以上開言語恫嚇告
    訴人犯行云云，不足採信。
　⒉告訴人係遭被告強暴、脅迫而簽立本票
　  證人即告訴人於原審審理時證述：「（被告請妳開本票，妳
    是否有拒絕？）有。我說這不關我的事，被告覺得鄧硯丞是
    我堂弟，我跟我堂弟一起騙洪麗娟，所以被告並不知道我也
    是受害者。」等語明確（原審卷第213頁）；再衡以告訴人
    係處於遭被告作勢攻擊、出言恫嚇等情狀，業經本院認定如
    前，堪認告訴人確實因被告所為之強暴、脅迫等行為，始簽
    立附表所示本票。
  ㈤綜上所述，被告傷害、毀損、強制等犯行，均堪認定，應依
    法論科。
二、論罪
  ㈠按刑法第305條之恐嚇危害安全罪，係指單純以將來加害生命
    、身體、自由、名譽、財產之事，恐嚇他人致生危害於安全
    者而言，如對於他人之生命、身體等，以現實之強暴、脅迫
    手段加以危害要挾，使人行無義務之事或妨害人行使權利，
    即應構成刑法第304條之強制罪，縱有恐嚇行為，亦僅屬犯
    強制罪之手段，無更論以恐嚇危害安全罪之餘地（最高法院
    84年度台非字第104號判決、72年度台上字第5618號判決、9
    3年度台上字第3309號判決意旨參照）；次按刑法第302條第
    1項之妨害自由罪及第328條第1項、第2項之強盜罪，原以強
    暴、脅迫為構成要件，其因而致普通傷害，如不另有傷害之
    故意，固屬強暴、脅迫之當然結果，仍只成立上開妨害自由
    或強盜罪，而無同法第277條第1項之適用。惟該二罪並不以
    故意傷人為當然手段，如行為人另具有傷害之故意，因而致
    被害人成傷，即不得謂其係妨害自由，或強盜之當然結果，
    而置普通傷害罪於不論（最高法院96年度台上字第3226號、
    96年度台上字第974號判決意旨參照）。被告係因心生不滿
    而為傷害告訴人之犯行業如前述，另依被告警詢時陳稱：「
    （你於衝突過程中，你是否有將鄧麗珠之手機摔至地上？共
    幾次？）有。我摔了2次。」、「（為何要摔鄧麗珠所有之
    手機？）我當時情緒失控，所以順手把里長放在桌上的手機
    就拿起來摔。」（偵卷第13頁），可認被告另基於毀損犯意
    ，摔告訴人之行動電話。其後雙方仍未能就債務糾紛如何解
    決達成共識，為迫使告訴人處理債務糾紛，另基於使告訴人
    行無義務之事即簽發本票，而對告訴人恫稱上述言詞並作勢
    毆打告訴人，參酌前揭判決意旨，其恐嚇行為，僅屬強制行
    為之手段，依上開說明，至無庸另論恐嚇危害安全罪。惟被
    告係因對告訴人表明無意處理債務，一時氣憤，始起意傷害
    告訴人，及一時情緒失控始摔告訴人之手機，且所為前開傷
    害行為、毀損行為已非為達取得本票目的之當然手段，並無
    必然伴隨存在之關係，而應數罪併罰。
　㈡核被告所為，係犯刑法第277條第1項之傷害罪、第354條之毀
    損他人物品罪、第304條第1項之強制罪。公訴意旨認被告傷
    害告訴人部分，係涉犯刑法第278條第3項、第1項之重傷未
    遂罪嫌，然被告當日並未攜帶任何器械前往，且告訴人表示
    債務與其無關後，始持現場木棍朝告訴人頭部攻擊，且除本
    案債務糾紛外，被告與告訴人2人長期擔任同里之巡守隊隊
    長、里長，實無深仇大恨，衡情亦無重傷告訴人之必要。另
    依現場相片及監視錄影畫面翻拍相片以觀（偵查卷第89頁；
    原審卷第171至176頁），被告持以毆擊告訴人頭部之工具，
    乃里辦公室存放、巡守時使用之木棍，該木棍既用以巡守，
    若遇緊急狀況當需發揮抵禦不肖份子或相類危險之功效，可
    見其質地應屬堅硬，果若猛力揮擊人之頭部，確足以造成嚴
    重傷勢。然告訴人之頭部因本案僅受有事實欄所載之頭皮撕
    裂傷，且於案發當（10）日下午4時1分前往就醫治療，同日
    下午5時即行離院，此有前揭診斷證明書可參（偵查卷第71
    頁），可見告訴人傷勢非重，益徵被告行為時對於毆擊之力
    道非重，尚知加以節制，並無重傷告訴人之犯意。稽此各節
    ，僅得認被告行為時具有傷害之故意，至檢察官上訴狀所引
    本院臺中分院106年度上訴字第634號、109年度上訴字第187
    4號、110年度上訴字第684號，及最高法院107年度台上字第
    1776號、110年度台上字第3468號、111年度台上字第734號
    判決指摘原判決，惟個案犯罪事實、情節不同，自不得比附
    援引。是此部分公訴意旨，容有誤會，惟其基本社會事實同
    一，原審已告知上開變更之罪名（原審卷第206頁），並依
    刑事訴訟法第300條規定，依法變更檢察官所引起訴法條。
  ㈢被告所犯上開傷害、毀損、強制3罪，罪名有異，行為互殊，
    應分論併罰。
三、撤銷及量刑之理由
　㈠原審以被告所為傷害、強制、毀損罪事證明確，予以論罪科
    刑，固非無見。惟查：
　⒈被告所為事實欄之行為，係分別起意，且行為可分，而應分
    論傷害、毀損、強制罪，已說明如前，原審以被告上開犯行
    均係同一地點，密接時間從事上開犯行，各行為且具有局部
    重合，顯係基於同一行為決意為之，認係一行為同時觸犯上
    開3 罪，為想像競合犯，從一重之傷害罪處斷，容有未洽。
　⒉按量刑之輕重，固屬事實審法院得依職權自由裁量之事項，
    惟仍應受比例原則及公平原則之限制，以符罪刑相當之原則
    ，否則其判決即非適法。查被告傷害、毀損、強制犯行，應
    分論併罰業如前述，原審認係一行為同時觸犯傷害、強制、
    毀損3罪，為想像競合犯，從一重之傷害罪處斷，自難謂允
    當。且原審亦未審酌被告自認告訴人與鄧硯丞有積欠其前妻
    款項，非無端生事之情由，而論處有期徒刑1年，亦有未洽
    。檢察官以被告應成立重傷害未遂固無理由，惟就原審論罪
    不當為由提起上訴部分，及被告上訴主張原審量刑過重，請
    求從輕量刑，均非無理由，應由本院撤銷改判。
　㈡爰以行為人之責任為基礎，審酌被告自認為前妻處理債務糾
    紛，不思理性解決，因一時情緒失控，竟持棍對告訴人施暴
    ，並毀損告訴人之行動電話，其與告訴人就債務問題如何處
    理，不能達成共識時，竟對告訴人以上述言詞恫嚇告訴人，
    迫使告訴人簽立本票，所為殊值非難，兼衡被告犯後坦承本
    案傷害罪，否認毀損、強制罪之犯後態度，及迄未與告訴人
    達成和解或取得原宥之犯罪後態度，兼衡告訴人具狀所陳意
    見（本院卷第177頁），並被告自陳高職畢業之智識程度、
    目前罹患高血壓等病症、退休前從事清潔工作、從事社區巡
    守暨離婚之家庭生活狀況（原審卷第221、222、241、243頁
    、本院卷第204頁），及其犯罪動機、前無任何犯罪科刑紀
    錄之素行以及告訴人所受損害等一切情狀，量處如主文第2
    項所示之刑，並均諭知易科罰金之折算標準。另綜合斟酌被
    告犯行之不法與罪責程度，各罪侵害之法益、時間、空間之
    密接程度，彼此間之關聯性，數罪所反應被告人格特性與傾
    向，對被告施以矯正之必要性，與整體非難評價等，本於刑
    罰經濟與責罰相當原則，定其應執行之刑，並諭知易科罰金
    之折算標準。　
四、上訴駁回（即沒收）部分：
　　按就本案判決罪刑部分提起上訴，依刑事訴訟法第348條第2
    項前段之規定，其有關係之部分視為亦已上訴，其效力及於
    沒收。被告就本案有罪判決罪刑部分提起上訴，其效力及於
    沒收。又刑法關於沒收由往昔之從刑，改為類似不當得利之
    衡平措施，而具有獨立之法律效果，雖原判決罪刑部分有如
    前述應撤銷之事由，但原審就本件被告因本案取得告訴人簽
    立如附表所示之本票1張，核屬其犯罪所得，且經警扣案，
    復核無刑法第38條之2 第2 項所定情形，應依刑法第38條之
    1 第1 項前段規定，諭知沒收，經核並無違誤，且於本案，
    沒收與罪刑間並不具有不可分離之關係，故認關於沒收之上
    訴，為無理由，應予駁回。　　　
據上論斷，應依刑事訴訟法第299 條第1 項前段、第364條、第3
69條、第368條，判決如主文。
本案經檢察官蕭永昌提起公訴，檢察官高光萱提起上訴，檢察官
黃逸帆到庭執行職務。
中　　華　　民　　國　　111 　年　　9 　　月　　28　　日
                  刑事第二十庭  審判長法  官  吳淑惠
　　　　　　　　　　　　　　　　　　  法  官  吳祚丞
　　　　　　　　　　　　　　　　　　  法　官　王惟琪
以上正本證明與原本無異。
傷害罪部分如不服本判決，應於收受送達後20日內向本院提出上
訴書狀，其未敘述上訴之理由者並得於提起上訴後20日內向本院
補提理由書（均須按他造當事人之人數附繕本）「切勿逕送上級
法院」。
其餘部分不得上訴。
                                      書記官  戴廷奇
中　　華　　民　　國　　111 　年　　10　　月　　3 　　日
附錄：本案論罪科刑法條全文
中華民國刑法第277條
傷害人之身體或健康者，處五年以下有期徒刑、拘役或五十萬元
以下罰金。
犯前項之罪，因而致人於死者，處無期徒刑或七年以上有期徒刑
；致重傷者，處三年以上十年以下有期徒刑。
中華民國刑法第304條
以強暴、脅迫使人行無義務之事或妨害人行使權利者，處三年以
下有期徒刑、拘役或九千元以下罰金。
前項之未遂犯罰之。
中華民國刑法第354條
毀棄、損壞前二條以外之他人之物或致令不堪用，足以生損害於
公眾或他人者，處二年以下有期徒刑、拘役或一萬五千元以下罰
金。
附表：　　　
票號   發票日   到期日 金額 發票人 TH0000000 未記載 110年9月 200萬元 鄧麗珠